臺灣高等法院民事判決
111年度重上字第114號
上  訴  人  徐春松  
            徐春富  
            徐春發  
            陳春順  
            陳春錢  
            郭徐水妹
            徐茹芳  
            徐仁棋  
            徐呂瑞琴
            徐淑娟  
共      同
訴訟代理人  彭志傑律師
被上訴人    徐仁能(兼徐春福之承受訴訟人)

訴訟代理人  呂宗達律師
            官寧郁律師
被上訴人    徐吳安妹(即徐春福之承受訴訟人)

            徐秋蓮(即徐春福之承受訴訟人)


            徐仁興(即徐春福之承受訴訟人)

            徐秋燕(即徐春福之承受訴訟人)

上列當事人間請求土地所有權移轉登記等事件，上訴人對於中華
民國110年12月14日臺灣桃園地方法院110年度重訴字第168號第
一審判決提起上訴，並為訴之一部變更，本院於111年8月31日言
詞辯論終結，判決如下：
    主      文
上訴及變更之訴均駁回。
上訴及變更之訴訴訟費用均由上訴人負擔。
    事實及理由
壹、程序方面：
一、按當事人死亡者，訴訟程序在有繼承人、遺產管理人或其他
    依法令應續行訴訟之人承受其訴訟以前當然停止；前開規定
    所定之承受訴訟人，於得為承受時，應即為承受之聲明。他
    造當事人，亦得聲明承受訴訟，民事訴訟法第168條、第175
    條定有明文。本件被上訴人徐春福於上訴人民國111年1月10
    日具狀提起上訴後之同年月17日死亡，由他造當事人即上訴
    人具狀聲明其繼承人即被上訴人徐仁能（下稱徐仁能），及
    徐吳安妹、徐秋蓮、徐仁興、徐秋燕（下稱徐吳安妹等4人
    ，與徐仁能合稱被上訴人，單指其一，逕稱姓名）承受訴訟
    ，有上訴人提出之民事聲明承受訴訟狀、戶籍謄本、繼承系
    統表可考，且為徐仁能、徐秋蓮、徐秋燕所不爭執（見本院
    卷第19、69-71、73-85、120、121頁），合於上開規定，應
    予准許。
二、次按在第二審為訴之變更或追加，非經他造同意，不得為之
    ；但請求之基礎事實同一、因情事變更而以他項聲明代替最
    初之聲明者，不在此限，民事訴訟法第446條第1項、第255
    條第1項第2款、第4款定有明文。又在第二審為訴之變更合
    法者，原訴可認為已因而視為撤回時，第一審就原訴所為判
    決，自當然失其效力；第二審法院應專就新訴為裁判，無須
    更就該判決之上訴為裁判（最高法院71年台上字第3746號判
    例參照）。本件上訴人徐春松、徐春富、徐春發、陳春順、
    陳春錢、郭徐水妹、徐茹芳、徐仁棋、徐呂瑞琴、徐淑娟（
    下合稱上訴人，如單指其一，逕稱姓名），於原審聲明請求
    ：㈠徐春福、徐仁能間如附表三編號1至4所示地號土地、權
    利範圍，所為之贈與行為及所有權移轉登記行為均撤銷。㈡
    徐仁能應塗銷如附表三編號1至4所示地號土地、所示權利範
    圍之所有權移轉登記，回復為徐春福所有。㈢徐春福應將如
    附表三編號1至4所示地號土地、所示權利範圍之所有權移轉
    登記為上訴人公同共有（見原審卷第4、5頁）。嗣因徐春福
    於本件上訴後死亡，上訴人乃將上開聲明㈠變更為：被上訴
    人之被繼承人徐春福與徐仁能間如附表三編號1至4所示地號
    土地、權利範圍，所為之贈與行為及所有權移轉登記行為均
    撤銷；將上開聲明㈢變更為：被上訴人應就被上訴人之被繼
    承人徐春福如附表三編號1至4所示地號土地、權利範圍之所
    有權辦理繼承登記後，移轉登記為上訴人公同共有（見本院
    卷第252頁），除就請求對象因徐春福死亡而有所變更外，
    其餘請求並無不同，核係因情事變更而以他項聲明代替最初
    之聲明，且請求之基礎事實同一，與上開規定相符，應予准
    許。
三、徐吳安妹等4人經合法通知未於言詞辯論期日到場，核無民
    事訴訟法第386條所列各款情形，爰依上訴人之聲請，由其
    一造辯論而為判決。
貳、實體方面：
一、上訴人主張：伊等為訴外人徐二妹（已歿）之繼承人及再轉
    繼承人，徐二妹與長姐即訴外人徐阿妹（已歿）分析家產，
    於56年4月8日簽立分鬮書（下稱系爭分鬮書，因客語發音之
    故，將徐二妹誤載為「徐義妹」），徐二妹依約可分得被上
    訴人之被繼承人徐春福名義所有如附表一所示土地（下稱系
    爭土地）應有部分之一半，徐二妹另於同日與徐春福簽訂土
    地與房產買賣契約書（下稱系爭買賣契約），由徐春福將上
    述土地與○○○之房屋上2間、豬欄上2間以新臺幣（下同）3萬
    元售予徐二妹，徐二妹已於立約當日將3萬元交付徐春福收
    訖，徐春福亦將上述土地、房屋點交徐二妹耕作與使用。惟
    伊等近日發現徐春福將系爭買賣契約所載系爭土地，重測後
    地號如附表二所示土地「權利範圍」，分別於附表二所示「
    原因發生日期」、「登記日期」，以贈與為登記原因，移轉
    登記予徐仁能，惟依系爭買賣契約約定，附表二所示土地權
    利範圍之一半（如附表三所示），應屬徐二妹已價購取得之
    財產，徐春福所為如附表二所示贈與之無償行為後，其資力
    已不足賠償伊等因該無償行為得轉換為損害賠償之債所得請
    求之損害額。又徐春福於105年8月8日曾向徐春富表示要依
    系爭買賣契約辦理系爭土地移轉登記事宜，即為承認之意思
    表示，已拋棄時效利益，是徐春福不得再以時效業經完成而
    拒絕給付，嗣徐春福死亡，由被上訴人繼承其權利義務，伊
    等自得依據民法第244條第1項、第4項規定、系爭買賣契約
    及繼承之法律關係，訴請撤銷被上訴人之被繼承人徐春福與
    徐仁能間如附表三所示土地之贈與行為及所有權移轉登記行
    為；徐仁能應將附表三所示土地所有權移轉登記塗銷，並回
    復為徐春福所有；被上訴人應就附表三所示土地辦理繼承登
    記後，移轉登記予伊等公同共有等語（未繫屬本院部分，不
    予贅述）。
二、被上訴人則以：
　㈠徐仁能、徐秋蓮、徐秋燕：伊等否認系爭買賣契約之真正，
    且系爭買賣契約之標的究為土地之應有部分或特定範圍，尚
    有未明，應非有效成立之契約，縱認系爭買賣契約為真正、
    有效，徐二妹自契約成立之56年4月8日起即得請求徐春福為
    土地之移轉登記，然迄徐二妹93年8月30日死亡之日止，未
    曾請求，是其基於系爭買賣契約之請求權已罹於15年之消滅
    時效，徐春福亦未以契約承認該債權，不符合民法第144條
    第2項後段之要件，該請求權既因時效消滅，上訴人不得再
    主張民法第244條之撤銷權，上訴人本件請求為無理由等語
    置辯。
　㈡其餘被上訴人則未以書狀或到庭為何陳述。
三、原審為上訴人敗訴判決，上訴人不服提起上訴，並為一部訴
    之變更如壹、一、所述，其上訴及變更之訴聲明為：
　㈠原判決廢棄。
　㈡被上訴人之被繼承人徐春福與徐仁能間如附表三編號1至4所
    示地號土地、權利範圍，所為之贈與行為及所有權移轉登記
    行為均撤銷。
　㈢徐仁能應塗銷如附表三編號1至4所示地號土地、權利範圍之
    所有權移轉登記，回復為徐春福所有。
　㈣被上訴人應就徐春福如附表三編號1至4所示地號土地、權利
    範圍之所有權辦理繼承登記後，移轉登記為上訴人公同共有
    。
　　徐仁能、徐秋燕答辯聲明：上訴駁回。
　　其餘被上訴人則未為答辯聲明。
四、本院整理兩造不爭執事項（見本院卷第121頁）：
　㈠關於附表三所示土地地號之沿革如下：
　⒈附表二編號1所示桃園市○○區○○段0000地號土地（即附表三編
    號1所示土地）重測前為○○鄉○○○段○○○小段000-0地號土地，
    分割自同小段000地號土地（即附表一編號1所示土地，見原
    審卷第61頁）。
　⒉附表二編號2所示桃園市○○區○○段0000地號土地（即附表三編
    號2所示土地）重測前為○○鄉○○○段○○○小段000地號土地（即
    附表一編號2所示土地，見原審卷第63頁）。
　⒊附表二編號3所示桃園市○○區○○段0000地號土地（即附表三編
    號3所示土地）重測前為○○鄉○○○段○○○小段000-0地號土地，
    分割自同小段000地號土地（即附表一編號3所示土地，見原
    審卷第65頁）。　
　⒋附表二編號4所示桃園市○○區○○段0000地號土地（即附表三編
    號4所示土地）重測前為○○鄉○○○段○○○小段000-0地號土地，
    分割自同小段000地號土地（即附表一編號3所示土地，見原
    審卷第71頁）。　
　㈡徐春福於50年2月7日取得上述000、000地號土地應有部分各1
    /2，於50年11月15日取得上述000、000-0地號土地應有部分
    各1/4，如附表一所示，嗣由徐仁能取得如附表二所示土地
    「權利範圍」（見原審卷第46、49、52、56、61、63、65、
    71、211-289頁）。
　㈢上訴人為徐二妹之繼承人及再轉繼承人（見原審卷第17、333
    -349頁）。
五、上訴人主張其等被繼承人徐二妹與徐春福簽訂系爭買賣契約
    ，徐二妹已交付買賣價金，徐春福亦將系爭土地點交徐二妹
    耕作，徐春福原應將系爭土地應有部分二分之一依約移轉登
    記予徐二妹，詎徐春福將系爭土地中如附表二所示土地無償
    贈與而移轉登記予徐仁能，而附表二所示土地應有部分二分
    之一即如附表三所示土地，屬徐二妹已價購取得之土地，爰
    依系爭買賣契約、繼承之法律關係及民法第244條第1項、第
    4項規定（見原審卷第11、301頁、本院卷第121、332頁），
    訴請撤銷被上訴人之被繼承人徐春福與徐仁能間如附表三所
    示土地之贈與行為及所有權移轉登記行為；徐仁能應將附表
    三所示土地所有權移轉登記塗銷，並回復為徐春福所有；被
    上訴人應就附表三所示土地辦理繼承登記後，移轉登記予伊
    等公同共有等語，然為被上訴人所否認，並以前詞置辯。經
    查：
　㈠按請求權，因15年間不行使而消滅；時效完成後，債務人得
    拒絕給付，民法第125條前段、第144條第1項分別定有明文
    。本件上訴人訴請撤銷徐春福與徐仁能間就上開土地所為之
    無償債權、物權行為，及請求被上訴人於上開土地回復登記
    為徐春福所有，而辦理繼承登記後，將之移轉登記予其等公
    同共有，均係本於系爭買賣契約乙節，已據上訴人陳述明確
    （見本院卷第332頁），而暫且不論被上訴人否認系爭買賣
    契約形式真正之抗辯是否可採，縱認系爭買賣契約係真正且
    有效，惟徐二妹依系爭買賣契約之約定，自該契約訂立之日
    即56年4月8日起，即得請求徐春福將系爭土地應有部分二分
    之一移轉登記予其所有（下稱系爭請求權），有系爭買賣契
    約可考，並為上訴人所是認（見原審卷第35、37頁、本院卷
    第122頁），故系爭請求權之15年時效，應自斯時起算，至7
    1年4月8日期間屆滿，惟迄徐二妹於93年8月30日死亡前（見
    原審卷第17頁），仍未向徐春福行使上述請求權，此為上訴
    人所不爭執（見同上卷第325-327頁、本院卷第422頁），依
    前揭規定，徐二妹依系爭買賣契約所生之系爭請求權已罹於
    時效而消滅，上訴人為徐二妹之繼承人及再轉繼承人，雖繼
    承取得系爭買賣契約之買受人地位及其權利、義務，惟亦繼
    承系爭請求權已罹於時效消滅之效果，則其等嗣於110年4月
    1日提起本件訴訟，徐仁能、徐春福均抗辯上訴人本件依系
    爭買賣契約行使之請求權已罹於15年時效而消滅等語（見原
    審卷第195頁），應屬有據。至於上訴人請求調查證人劉鳳
    滿等事證，以證明系爭買賣契約為真正、有效等情（見本院
    卷第319頁），應認已無調查必要，附此敘明。
　㈡上訴人雖陳稱系爭請求權之時效，於105年8月8日因徐春福與
    徐春富一同坐車時，徐春富表示要辦理系爭土地應有部分移
    轉登記，徐春福表示只要徐二妹之繼承人一起為登記，其就
    辦理移轉登記，已有民法第144條第2項後段以契約承認債務
    之效力，時效重行起算云云（見本院卷第420頁），惟查：
　⒈按消滅時效，因承認而中斷；時效完成後，債務人得拒絕給
    付；請求權已經時效消滅，債務人仍為履行之給付者，不得
    以不知時效為理由，請求返還；其以契約承認該債務或提出
    擔保者亦同，民法第129條第1項第2款及第144條分別定有明
    文。而民法第129條第1項第2款所謂之承認，為認識他方請
    求權存在之觀念表示，僅因債務人一方行為而成立，此與民
    法第144條第2項後段所謂之承認，須以契約為之者，性質迥
    不相同。又債務人於時效完成後所為之承認，固無中斷時效
    之可言，然既明知時效完成之事實而仍為承認行為，自屬拋
    棄時效利益之默示意思表示，且時效完成之利益，一經拋棄
    ，即恢復時效完成前狀態，債務人顯不得再以時效業經完成
    拒絕給付（最高法院50年台上字第2868號判例意旨參照）。
    再按時效完成後，債務人如知其債務已罹於時效，而仍以契
    約承諾該債務時，固可認已喪失時效利益；債務人縱不知該
    請求權時效已完成，然既經以契約承諾其債務，亦不得以不
    知時效為由，拒絕履行該契約。所謂以契約承諾其債務，其
    方式法律上並無限制，僅須兩造意思表示互相一致即足，例
    如債務人於時效完成後，就其債務，與債權人約定另一給付
    期或為分期給付等是（最高法院105年度台上字第2316號判
    決意旨供參）。
　⒉上訴人自陳徐春福向徐春富為前述承認債務行為時，僅其二
    人在場，其等以徐春福事後與劉鳳滿之對話譯文為證（見本
    院卷第123頁），惟經本院當庭勘驗上訴人提出之譯文之關
    鍵對話結果，劉鳳滿問徐春福「阿富哥說你曾說過什麼大家
    一起來登記就好是嗎？」，徐春福答稱說過是說過，是「ㄧㄢ
    ˇㄏㄡˋ的事（客語發音）」，有準備程序筆錄可考（見同上卷
    第261頁），徐秋蓮當庭亦稱我爸爸說的是客家話的「延後
    」等語，上訴人則自陳是延後的意思，聽起來是故意拖延的
    意思等語（見同上卷第261頁），是依上述兩造不爭執之對
    話內容，可見徐春福縱曾對徐春富表示只要徐二妹之繼承人
    一起為登記，其就辦理移轉登記等語，亦係在敷衍、拖延徐
    春富之意，難認有拋棄時效利益之意思。
　⒊再者，上訴人本件依系爭買賣契約所生之系爭請求權，乃繼
    承取得之遺產，性質上係屬公同共有，為上訴人所不爭執，
    此觀其前述上訴聲明第4項即明，則上訴人主張徐春福於系
    爭請求權之時效完成後，以契約承認關於系爭請求權之債務
    ，自應與徐二妹之全體繼承人意思表示互相一致，該契約始
    能成立，惟依上訴人前揭所述，縱認徐春福向徐春富為承認
    債務之表示，既未對全體繼承人為之，依上開說明，自無從
    成立以契約承認債務之餘地。
　⒋綜上，上訴人主張徐春福於系爭請求權之時效完成後，依民
    法第144條第2項後段規定，以契約承認債務之效力，或已拋
    棄時效利益，被上訴人不得為時效抗辯云云，均非可採。
　㈢按債務人所為之無償行為，有害及債權者，債權人得聲請法
    院撤銷之；債權人依第1項或第2項之規定聲請法院撤銷時，
    得並聲請命受益人或轉得人回復原狀。但轉得人於轉得時不
    知有撤銷原因者，不在此限，民法第244條第1項、第4項定
    有明文。次按民法第244條第2項規定債權人行使撤銷權之目
    的，乃在保全該債權人之債權得以履行，故罹於時效之請求
    權，債務人既得拒絕給付，自無許債權人再行使撤銷權之餘
    地（最高法院83年度台上字第3291號裁判要旨供參）。本件
    上訴人依民法第244條規定所欲保全之債權乃系爭買賣契約
    所生系爭請求權，已據上訴人陳述明確（見本院卷第332頁
    ），惟系爭請求權已罹於時效消滅，業如前述，是依上開說
    明，本件上訴人已不得再行使民法第244條規定之撤銷權，
    足以認定。
　㈣復按89年5月5日民法第244條第3項修正施行後，債權人之以
    給付特定物為標的之債權，債務人就所負債務為無償行為致
    給付不能且已無資力時，債權人倘未轉換請求債務人賠償因
    債務不履行所生金錢損害，不得依同條第1項及第4項規定，
    請求法院撤銷債務人所為之無償行為及請求受益人或轉得人
    回復原狀，業經最高法院108年度台上大字第1652號大法庭
    裁定統一法律見解。本件上訴人依民法第244條規定所欲保
    全之債權為系爭請求權，已如前述，而系爭請求權之內容為
    請求被上訴人之被繼承人徐春福移轉系爭土地應有部分二分
    之一，核屬以給付特定物為標的之債權，經本院就此請兩造
    表示意見，上訴人雖稱因徐春福贈與系爭土地行為，已造成
    其財產不足以賠償上訴人等語（見本院卷第333頁），然上
    訴人既未轉換請求被上訴人賠償因債務不履行所生金錢損害
    ，依上說明，自不得依民法第244條第1項及第4項規定，請
    求法院撤銷徐春福所為之無償行為及請求徐仁能回復原狀，
    上訴人此部分主張，洵非可採。
　㈤綜上，上訴人不得依民法第244條第1項及第4項規定，請求本
    院撤銷徐春福就附表三所示土地所為之贈與行為及所有權移
    轉登記行為，亦不得請求徐仁能將上開土地回復為徐春福所
    有，則被上訴人尚無從就上開土地辦理繼承登記後，取得上
    開土地之處分權，自無從將之移轉登記為上訴人公同共有，
    上訴人本件請求，均無理由。
六、從而，上訴人依系爭買賣契約、繼承之法律關係，及民法第
    244條第1項、第4項規定，請求徐仁能應將附表三所示土地
    所有權移轉登記塗銷，並回復為徐春福所有，為無理由，不
    應准許。是則原審為上訴人敗訴之判決，並無不合。上訴論
    旨指摘原判決不當，求予廢棄改判，為無理由，應駁回上訴
    。又上訴人以變更之訴訴請撤銷被上訴人之被繼承人徐春福
    與徐仁能間如附表三所示土地之贈與行為及所有權移轉登記
    行為；被上訴人應就附表三所示土地辦理繼承登記後，移轉
    登記予伊等公同共有亦無理由，不應准許，上訴人變更之訴
    應予駁回。再本件事證已臻明確，兩造其餘之攻擊或防禦方
    法及所用之證據，經本院斟酌後，認為均不足以影響本判決
    之結果，爰不逐一論列，附此敘明。
七、據上論結，本件上訴及變更之訴均為無理由，爰判決如主文
    。
中　　華　　民　　國　　111 　年　　9 　　月　　14　　日
                  民事第二十二庭
                      審判長法  官  張靜女
                            法  官  葉珊谷
                            法  官  范明達
正本係照原本作成。
如不服本判決，應於收受送達後20日內向本院提出上訴書狀，其
未表明上訴理由者，應於提出上訴後20日內向本院補提理由書狀
（均須按他造當事人之人數附繕本）上訴時應提出委任律師或具
有律師資格之人之委任狀；委任有律師資格者，另應附具律師資
格證書及釋明委任人與受任人有民事訴訟法第466條之1第1項但
書或第2項所定關係之釋明文書影本。如委任律師提起上訴者，
應一併繳納上訴審裁判費。
中　　華　　民　　國　　111 　年　　9 　　月　　14　　日
  　　　　　　　　　　　　　書記官  余姿慧
　　　　　　　　　　　　　
附表一：
編號 登記所有權人 登記日期 地號 面積（平方公尺） 權利範圍 1 徐春福 50年2月7日 桃園縣○○鄉○○○段○○○○段000地號 8055 1/2 2 徐春福 50年2月7日 桃園縣○○鄉○○○段○○○○段000地號 1077 1/2 3 徐春福 50年11月15日 桃園縣○○鄉○○○段○○○○段000地號 1042 1/4 4 徐春福 50年11月15日 桃園縣○○鄉○○○段○○○○段00000地號 1385 1/4 
附表二：
編號 重測前地號   重測後地號 權利 範圍 登記所有權人 登記日期 登記原因 原因發生日期  1 桃園縣○○鄉○○○段○○○○段00000地號(分割自000地號）土地 桃園市○○區○○段0000地號土地 全部 徐仁能 107年1月12日 贈與 106年12月13日  2 桃園縣○○鄉○○○段○○○○段000地號土地 桃園市○○區○○段0000地號土地 1/2 徐仁能 107年1月12日 贈與 106年12月13日  3 桃園縣○○鄉○○○段○○○○段00000地號(分割自000地號）土地 桃園市○○區○○段0000地號土地 1/4 徐仁能 109年2月18日 贈與 109年2月12日  4 桃園縣○○鄉○○○段○○○○段00000地號(分割自000地號）土地 桃園市○○區○○段0000地號土地 全部 徐仁能 108年1月31日 贈與 108年1月16日 
附表三：
編號   重測後地號 權利 範圍 登記所有權人 登記日期 登記原因 原因發生日期  1 桃園市○○區○○段0000地號土地 1/2 徐仁能 107年1月12日 贈與 106年12月13日  2 桃園市○○區○○段0000地號土地 1/4 徐仁能 107年1月12日 贈與 106年12月13日  3 桃園市○○區○○段0000地號土地 1/8 徐仁能 109年2月18日 贈與 109年2月12日  4 桃園市○○區○○段0000地號土地 1/2 徐仁能 108年1月31日 贈與 108年1月16日